臺灣高等法院臺中分院刑事裁定　　　　 96年度交抗字第227號
抗　告　人　交通部公路總局新竹區監理所苗栗監理站
法定代理人　甲○○
受　處分人　乙○○
上列抗告人因受處分人違反交通管理處罰條例案件，不服臺灣苗
栗地方法院中華民國96年2月5日裁定（95年度交聲字第262號）
提起抗告，本院裁定如下：
    主  文
原裁定撤銷，發回臺灣苗栗地方法院。
    理  由
一、本件受處分人乙○○於九十四年十二月十四日駕駛小客車，
    因超速行駛及未帶駕照等違規事項經舉發後，抗告人於九十
    五年二月八日以竹監苗字第裁54-ｚ00000000號裁決書，裁
    處：「一、罰鍰新台幣陸仟陸佰元整，並依第63條第1項記
    違規點數共1點，罰鍰限於95年3月10日前繳納」該裁決書之
    處罰主文欄第二項並載明：「上開罰鍰和駕駛執照逾期不繳
    納之處分：(一)自95年3月11日起易處吊扣駕駛執照4個月，並
    限於95年3月25日前繳送。(二)95年3月25日未繳送駕駛執照者
    ，自95年3月26日起易處吊銷，並逕行註銷駕駛執照。(三)駕
    駛執照吊（註）銷後，自95年3月26日起1年內不得重新考領
    駕駛執照」；嗣再因駕駛０７３─ＧＡ營業大貨車，於九十
    五年三月八日十六時五十八分於國道一號北向二七四公里處
    ，為國道公路警察局第四警察隊舉發：「駕照吊扣期間仍駕
    車行駛」；因受處分人未於指定期日到案，移送機關以第５
    ４─Ｚ00000000號裁決書，於九十五年八月二十一
    日裁處：「罰鍰新台幣八萬元並吊銷駕駛執照，一年內禁考
    ，罰鍰和駕駛執照限於９５年９月２０日前繳納、繳送」並
    於該裁決書之處罰主文欄第二項載明：「上開罰鍰和駕駛執
    照逾期不繳納之處分之具體內容；前開裁決書經受處分人同
    居一處之母親曾劉月賢於九十五年八月二十三日收受後，受
    處分人遲至九十五年十二月二十二日始提出異議等情，有舉
    發違反道路交通管理事件通知單、裁決書、送達證書、戶籍
    資料等影本附卷可考。
二、聲明異議意旨略以：本件異議人即受處分人乙○○因家庭經
    濟需要，長年在外工作，父親已過世，小孩託60幾歲年邁母
    親代為照顧，母親並不識字，復因年老記性不佳，代為收受
    監理站裁決書，而疏未告知異議人，導致異議人根本未收到
    監理站54-z00000000號裁決書；另監理站卻又讓異議人於95
    年8月16日領取駕駛執照，異議人因此再度租車駕駛，車行
    也向監理站詢問，並無疑問方租車給異議人，直到95年10月
    27日又延伸一張所謂的無照駕駛紅單（54-z00000000號裁決
    書），因此向原審法院聲明異議，請求撤銷原處分等語。
三、原審裁定略以：
  (1)抗告人所適用之95年6月30日修正前違反道路交通管理事件
    統一裁罰基準及處理細則第61條第3項：「依第1項各款所為
    之處罰，均應於裁決書處罰主文內填記明確，罰鍰折算易處
    吊扣處分之基準，並應於裁決書附記欄內記明；依前項規定
    加倍處罰罰鍰之數額、繳納期限，亦應於裁決書處罰主文記
    明」規定，違反母法即95年7月1日生效前道路交通管理處罰
    條例第65條規定，即苗栗監理站依照道路交通管理處罰條例
    處罰受處分人，而受處分人於裁決後逾20日未向管轄地方法
    院聲明異議，或其聲明異議經法院裁定確定，而不依裁決或
    裁定繳納罰鍰或不繳送汽車牌照、駕駛執照者，監理所才能
    依據上開規則第61條規定依序為之，因此該細則第61條第
     3項明定於「裁決書處罰主文記明」，明顯逾越道路交通管
    理處罰條例第65條之母法規定，而依照中央法規標準法第11
    條及憲法第171條規定，上開細則第61條規定因抵觸道路交
    通管理處罰條例第65條規定而無效，因此苗栗監理站於95
    年2月8日以竹監苗字第裁54-Z0000000號處罰主文第2項「上
    開駕駛執照逾期不繳送之處分：自95年3月21日起易處吊
    扣駕駛執照4個月，並限於95年3月25日前繳送。95年3月
    25日未繳送駕駛執照者，自95年3月26日起易處吊銷，並逕
    行註銷駕駛執照。駕駛執照吊（註）銷後，自95年3月26
    日起1年內不得重新考領駕駛執照」之裁決，係依據上開細
    則第61條規定所製作，顯然抵觸道路交通管理處罰條例第65
    條規定，參照上開一般法律原理原則，均應係無效之行政處
    分等語。
四、本院查：
  (一)「為使行政行為遵循公正、公開與民主之程序，確保依法行
    政之原則，以保障人民權益，提高行政效能，增進人民對行
    政之信賴，特制定本法。」「本法所稱行政程序，係指行政
    機關作成行政處分、締結行政契約、訂定法規命令與行政規
    則、確定行政計畫、實施行政指導及處理陳情等行為之程序
    。」行政程序法第一條、第二條分別定有明文。行政機關之
    行政行為若無特別的排除行政程序法適用之明文規定，自應
    受行政程序法之規範，俾確保依法行政之原則，以保障人民
    權益，提高行政效能，增進人民對行政之信賴。又行政機關
    行使公權力，就特定具體之公法事件所為對外發生法律上效
    果之單方行政行為，皆屬行政處分，不因其用語、形式以及
    是否有後續行為或記載不得聲明不服之文字而有異（司法院
    大法官會議釋字第四二三號解釋意旨參照）。是以交通部公
    路總局依據該局之組織條例第八條規定制定交通部公路總局
    各區監理所組織通則，規範各區監理所組織，因此各區○○
    ○○○道路交通管理處罰條例第九十二條第三項規定，所訂
    定之違反道路交通管理事件統一裁罰基準及處理細則，對於
    違反交通規則之裁決，自屬行政處分，亦應受行政程序法之
    規範。
  (二)又行政程序法第九十六條第一項第六款規定：行政處分以書
    面為之者其中應記載事項之一有「表明其為行政處分之意旨
    及不服行政處分之救濟方法、期間及其受理機關」。又觀諸
    違反道路交通管理事件統一裁罰基準及處理細則第四十五條
    規定：「違反道路交通管理事件，於行為人到案聽候裁決者
    ，處罰機關經裁決後，應宣示裁決內容，並將聲明異議期間
    及提出書狀之機關，於宣示時一併告知，且記載於裁決書。
    違反道路交通管理事件，行為人不依規定自動繳納罰鍰，或
    不依通知限期到案，處罰機關逕行裁決者，得不宣示。但應
    依前項規定於裁決書載明應記載事項，並送達受處分人。」
    此規定即與上開行政程序法第九十六條第一項第六款規定之
    意旨相符，且其中更強調「應依前項規定於裁決書載明應記
    載事項，並送達受處分人」。申言之，行政程序法中所重視
    之教示制度，於違反交通規則之裁決非但亦須為同一之適用
    ，尚且須要特別注意遵守，除確保依法行政之原則外，同時
    俾便人民於不服時能依其教示適時提出救濟，以保障人民權
    益。
  (三)再修正前違反道路交通管理事件，受處分人於裁決後逾二十
    日未向管轄地方法院聲明異議，或其聲明異議經法院裁定確
    定，而不依裁決或裁定繳納罰鍰或不繳送汽車牌照、駕駛執
    照者，依下列規定處理：1、罰鍰不繳者，如受處分人領有
    有效之汽車牌照、駕駛執照時，得以新台幣每滿一千元罰鍰
    折算易處吊扣汽車牌照、駕駛執照一個月，不足一千元者，
    以一千元計算，但易處吊扣期限不得逾三個月；受處分人仍
    不於十五日限期內繳送汽車牌照、駕駛執照者，吊銷其汽車
    牌照、駕駛執照。2、經處分吊扣汽車牌照、駕駛執照者，
    按其吊扣期間加倍處分，受處分人仍不於十五日限期內繳送
    汽車牌照或駕駛執照者，吊銷其汽車牌照或駕駛執照。3 、
    經處分吊銷、註銷汽車牌照、駕駛執照者，由處罰機關逕行
    註銷。……。違反道路交通管理事件統一裁罰基準及處理細
    則第六十一條第一項第一至三款定有明文。須受處分人於裁
    決後「逾二十日未向管轄地方法院聲明異議」，或「其聲明
    異議經法院裁定確定」而不依裁決或裁定繳納罰鍰或不繳送
    汽車牌照、駕駛執照者，才可依上開規定處理，且須符合前
    開要件不繳罰鍰，方易處「吊扣」汽車牌照或駕駛執照；受
    處分人仍不於十五日限期內繳送汽車牌照、駕駛執照者，才
    可「吊銷」汽車牌照或駕駛執照。即罰鍰不繳之易處「吊扣
    」或「吊銷」，應不得僅以一紙裁決書上註明罰鍰新台幣多
    少，限於何時前繳納，逾期不繳納罰款時，自某年某月某日
    起，易處吊扣汽車牌照或駕駛執照，並限於某年某月某日前
    繳送執行，若未於該日前繳送，自某年某月某日起易處吊銷
    汽車牌照或駕駛執照，並逕行註銷汽車牌照或駕駛執照。因
    行政機關為行政處分時，雖可於行政處分上同時預告不履行
    之法律效果，惟此僅係行政處分之「預告行為」，行為人不
    履行時，行政機關仍應另為一行政處分，非可依前開預告行
    為，不經通知，逕自為其他易處之處分，允許上開行為，無
    異允許行政處分可以自己默默地進行，此戕害人民權益甚巨
    ，且有違行政法裁量不得濫用之原則。換言之，道路交通管
    理處罰條例第六十五條（修正前）及前開規定雖有當事人不
    依限繳送之易處規定，但行政機關在執行該條規定，於當事
    人罰鍰不繳時，應另為「吊扣」之行政處分，若行為人仍不
    於期限內繳送執行時，再為一行政處分，易處「吊銷」，應
    依法如此循序漸進地處理，而非為省卻麻煩，可以在同一行
    政處分上同時諭知處罰鍰，若於期限內不繳，就直接易處吊
    扣，若仍不繳送，一定期限後，就直接易處吊銷，而可不必
    再通知當事人。
  (四)書面之行政處分自送達相對人及已知之利害關係人起；書面
    以外之行政處分自以其他適當方法通知或使其知悉時起，依
    送達、通知或使知悉之內容對其發生效力，為行政程序法第
    一百十條所明定。雖交通部為響應政府推動行政革新、簡化
    作業，而自八十九年六月一日起實施違規一次裁決作業，然
    確實落實依法行政之原則，才能以保障人民權益，增進人民
    對行政之信賴，因此裁罰一次性即若確有其必要，主管機關
    仍須修法後方可施行，否則前開一次裁決之合法送達僅一次
    ，卻對異議人產生四個行政處分，無異讓受處分人喪失前開
    法律所規定救濟之權利，不但違反前開行政程序法第九十六
    條第一項第六款、第一百十條及違反道路交通管理事件統一
    裁罰基準及處理細則第四十五條但書之規定，而且與母法（
    道路交通管理處罰條例）授權之目的未盡相符，亦與法律保
    留原則有違。
  (五)依前開之說明，本件前揭裁決書上處罰主文欄第一項部分，
    應無違法可言。至第二項關於「上開罰鍰和駕駛執照逾期不
    繳納之處分」部分，應屬抗告人於為處罰主文欄第一項裁罰
    之行政處分時，同時預告不履行之法律效果，此行政處分之
    「預告行為」，於行為人不履行時，抗告人固仍應另為一行
    政處分，始生效力；然原審裁定以前揭違反道路交通管理事
    件統一裁罰基準及處理細則第61條第3項規定違反母法為由
    ，全盤否認所有裁決書裁決內容，認係無效行政處分之見解
    為本院所不採，抗告意旨雖未言及，然原審裁定既有可議之
    處，並為保障受處分人之審級利益，爰將原審裁定撤銷，發
    回原審法院更為妥適之裁定。
五、爰依道路交通事件處理辦法第二十五條、刑事訴訟法第四百
    十三條前段裁定如主文。
中　　華　　民　　國　　96　　年　　5　　月　　21 　日
            刑事第四庭    審判長法　官  洪  耀  宗
                                法　官  江  德  千
                                法　官  劉  登  俊
上列正本證明與原本無異。
不得再抗告。
                                書記官  粘  銘  環
中　　華　　民　　國　　96　　年　　5 　　月　　22　　日
